【裁判字號】    95,重訴,3
【裁判日期】    950427
【裁判案由】    違反銀行法
【裁判全文】
臺灣高雄地方法院刑事判決               95年度重訴字第3號
公  訴  人  臺灣高雄地方法院檢察署檢察官
被      告  丙○○
選任辯護人  陳啟舜律師
上列被告因違反銀行法案件，經檢察官提起公訴（94年度偵字第
24047號），本院判決如下：
    主  文
丙○○共同違反除法律另有規定外，非銀行不得辦理國內外匯兌
業務之規定，處有期徒刑參年陸月。
    事  實
一、丙○○明知非銀行業者，除法律法律另有規定外，不得辦理
    國內外匯兌業務，因其兄乙○○（另行審理中）前往大陸地
    區經商之機會，得知在大陸地區之台商或個人在大陸地區有
    將新台幣兌換成人民幣以便在當地使用及將在當地所賺得之
    人民幣兌換成新台幣匯回台灣地區之需求，竟與乙○○共同
    基於辦理大陸地區與台灣地區匯兌業務之犯意聯絡，自民國
    91 年1月間某日起至92年5 月31日止，由丙○○以每月新台
    幣（下同）1 萬5 千元至2 萬元不等之代價，提供其前於90
    年9 月20日在高雄銀行大發分行（下稱高雄銀行）、彰化銀
    行大發分行（下稱彰化銀行）開立帳號為000000000000號及
    0000 0000000000 號（起訴書誤載為0000000000000 號）帳
    戶，予乙○○作為台灣與大陸地區間匯兌之帳戶使用，嗣由
    乙○○在大陸地區針對在大陸經商且急需人民幣周轉營運如
    附表一所示之台商及需用人民幣之一般民眾，於協議新台幣
    與人民幣之匯率換算方式及費用後，直接將新台幣款項匯入
    丙○○上開所提供之帳戶，再由乙○○在大陸地區支付等值
    之人民幣予如附表一所示之台商或一般民眾，台灣客戶如欲
    匯款至大陸時，須先將新台幣款項匯至丙○○上開帳戶後，
    再由乙○○在大陸地區將等值之人民幣交付予客戶指定之大
    陸台商，而以此方式，實際經營台灣地區與大陸地區如附表
    二所示之匯兌業務，乙○○從中以每匯兌100 萬人民幣賺取
    新台幣1 萬元佣金以牟利，迄至92年5 月31日止，丙○○所
    經手交易匯款金額總計19億7668萬5716元。
二、案經法務部調查局高雄縣調查站移請台灣高雄地方法院檢察
    署檢察官偵查起訴。
    理  由
壹、程序方面
    按傳聞法則之重要理論依據，在於傳聞證據未經當事人之反
    對詰問予以核實，乃予排斥，惟若當事人已放棄對原供述人
    之反對詰問權，於法院審判時表明同意該等傳聞證據可作為
    證據，基於證據資料愈豐富，愈有助於真實發現之理念，並
    貫徹刑事訴訟法修法加重當事人進行主義之精神，確認當事
    人對於證據能力有處分權之制度，傳聞證據經當事人同意作
    為證據，法院認為適當者，亦得為證據。另當事人於調查證
    據時，對於傳聞證據表示「沒有意見」、「對於證據調查無
    意見」，而未於言詞辯論終結前聲明異議，應視為已有將該
    等傳聞證據採為證據之同意，此刑事訴訟法第159 條之5 定
    有明文。被告丙○○及其選任辯護人於本院準備程序時已表
    示對於全案卷證之證據能力均無意見，依刑事訴訟法第159
    條之5 之規定，應視為被告已同意證人即匯款至丙○○上開
    帳戶匯兌人民幣之台商陳義華（即雅全實業有限公司）、洪
    志昭（即優寫企業股份有限公司）、陳忠義（即錮利特股份
    有限公司）、廖永亮（即重安重機械股份有限公司）於調查
    局之證述、同案被告乙○○在偵查中之供述、同案被告丁○
    ○在偵查中之供述（業經台灣高雄地方法院檢察署檢察官以
    95年度偵緝字第344 號為不起訴處分）、高雄銀行大發分行
    開戶資料、印鑑卡、高雄銀行存款對帳單、交易查詢清單、
    相關傳票影本、彰化銀行大發分行客戶資料查詢表、存摺存
    款帳戶及交易資料列示、高雄銀行大發分行94年9 月2 日高
    銀大發密字第9400149 號函、彰化銀行大發分行94年8 月4
    日彰大發字第1425號函、彰化銀行大發分行存摺存款帳戶資
    料及交易明細查詢、丙○○名下帳戶收受款項辦理兩岸地下
    通匯一覽表等證據皆具有證據能力，而可作為證據。另本院
    斟酌該等證據並非非法取得，亦無證明力明顯過低之情形，
    是該等證據，均得採為證據。
貳、實體方面
一、訊據被告丙○○固坦承有於前揭時地提供上開銀行帳戶予乙
    ○○使用，按月從中獲取1 萬5 千元至2 萬元不等之報酬，
    並依乙○○之指示進行提領、匯款之事實，惟矢口否認有何
    違反銀行法犯行，辯稱：當時是乙○○叫伊開立上開帳戶供
    他使用，伊不清楚該帳戶要做何用途，只是依乙○○的指示
    幫他匯款給客戶，伊不曉得他在從事地下匯兌，銀行跟伊說
    這樣不行後，伊就沒有做了云云；辯護意旨則以：從事地下
    匯兌應是乙○○所為，當時在須要人民幣的情況下，因為調
    動困難，台商沒有辦法用人民幣還給乙○○，所以才會用他
    妹妹（即被告丙○○）的帳戶，後來銀行通知被告這會有問
    題，被告才知道這是違法的，也就沒有做了，被告完全不知
    情云云，資為辯護。經查：
(一)前揭違法辦理臺灣地區與大陸地區匯兌業務之犯罪事實，業
    據證人即同案被告乙○○於偵查及本院審理時均坦承不諱，
    核與證人陳義華、洪志昭、陳忠義、廖永亮等人於法務部調
    查局高雄縣調查站調查中所證述之情節相符，且有高雄銀行
    大發分行開戶資料、印鑑卡、高雄銀行存款對帳單、交易查
    詢清單、相關傳票影本、彰化銀行大發分行客戶資料查詢表
    、存摺存款帳戶及交易資料列示、彰化銀行大發分行存摺存
    款帳戶資料及交易明細查詢、丙○○名下帳戶收受款項辦理
    兩岸地下通匯一覽表等資料在卷可憑，足證被告確實提供上
    開帳戶供同案被告乙○○從事兩岸匯兌業務。
(二)證人乙○○於95年2 月10日偵訊中陳稱：「（檢察官問：為
    何使用他（即丙○○）的帳號？）因為我去大陸之前，在台
    灣和他人有財物糾紛，所以不方便使用我的帳號」等語（見
    95年度偵緝字第344 號卷第8 頁），復於本院審理時改口證
    稱：「我很早就去中國，需要資金往來，錢的進出需要靠相
    信的人處理，才叫我妹妹開帳戶給我用‧‧‧」等語（見95
    年度重訴字第3 號卷第42頁），是其證述前後不一，已非無
    疑。又參以證人乙○○於本院審理時證稱：上開帳戶都是伊
    叫丙○○去開立的，伊在大陸用電話指示丙○○用上開帳戶
    去進行提領匯款，他每個月會將銀行的對帳單傳真給伊對帳
    ，伊每個月大約給付1 萬5 千元左右的報酬給丙○○，都是
    從上開帳戶直接提領，因為帳戶裡有包括台商給的手續費，
    但是丙○○應該不清楚伊是違法辦理兩岸匯兌業務，他只知
    道伊在做生意等語（見95年度重訴字第3 號卷第42、43、46
    頁），足見乙○○違法辦理兩岸匯兌業務已長達1 年4 個月
    （即自91年1 月間某日起至92年5 月31日止），且上開帳戶
    匯款金額高達19億7668萬5716元，存提匯款次數頻繁，被告
    每月亦從中獲取1 萬5 千元至2 萬元不等之報酬，亦為被告
    不爭執在卷，觀諸上開存提匯款次數、金額、存款對帳單及
    存摺存款帳戶資料及交易明細查詢等資料，期間又長達1 年
    4 個月之久，均與一般生意往來之常情有悖，被告豈有不懷
    疑之理，是其空言否認上開罪嫌，同案被告乙○○亦附和其
    詞而辯稱：僅自己單獨辦理匯兌業務，被告應不知情云云，
    均不足採信。再衡諸被告與證人乙○○係兄妹關係，業據其
    供承在卷，其證言可信度偏低，恐有刻意迴護被告之嫌，故
    無從佐為有利被告之認定。再參以被告每個月都會將銀行的
    對帳單傳真給乙○○對帳等情，依一般社會常情，若要辦理
    違法兩岸匯兌業務，通常會將財產交由自己信任之人代為保
    管或辦理，且違反政府匯兌管制之禁令，影響正常之金融秩
    序及政府對於資金之管制甚鉅，查緝甚嚴，若非極信任之人
    ，斷無任意交付他人之理，況被告亦從中獲取報酬，自不可
    能一無所知，被告雖以前揭情詞置辯，殊難採憑，益徵被告
    與乙○○就違法辦理兩岸匯兌業務之犯行確具有犯意聯絡及
    行為分擔，至為灼然。
(三)被告與同案被告乙○○具有違法辦理匯兌業務之犯意連絡，
    在行為之分工上除實行構成犯罪事實以外之行為即提供上開
    銀行帳戶外，另亦按月傳真匯兌之對帳單給乙○○，顯已分
    擔違法匯兌之犯罪行為，應構成共同正犯。是被告上開所辯
    ，無非事後卸責之詞，不足採信。本件事證明確，被告犯行
    洵堪認定，應予依法論科。
二、按銀行法第29條所謂之業務，係指反覆同種類行為為目的之
    社會活動而言，同一人在同一處所，違反銀行法規定而經營
    銀行業務，依其犯罪之性質，應不得再以連續犯論處（最高
    法院93年度台上字第2588號判決意旨參照），起訴事實欄之
    「概括犯意」應屬誤繕，附此敘明。核被告所為，係違反銀
    行法第29條第1 項規定，應依同法第125 條第1 項規定處罰
    。查本件被告行為後銀行法第125 條於93年2 月4 日修正公
    布，該條第1 項修正前原規定：「違反第29條第1 項規定者
    ，處3 年以上10年以下有期徒刑，得併科新台幣1 億元以下
    罰金。」，修正後則改以「違反第29條第1 項規定者，處3
    年以上10年以下有期徒刑，得併科新台幣1 千萬元以上2 億
    元以下罰金。其犯罪所得達新台幣1 億元以上者，處7 年以
    上有期徒刑，得併科新台幣2 千5 百萬元以上5 億元以下罰
    金。」，除將併科罰金之金額由原有之新台幣1 億元以下，
    提高為1 千萬元以上2 億元以下外，並就犯罪所得達新台幣
    1 億元以上者，明訂提高其刑度及併科罰金之數額，茲據新
    舊法予以比較，當以修正前之規定對被告較屬有利，自應依
    刑法第2 條第1 項但書規定適用93年2 月4 日修正前之銀行
    法第125 條第1 項規定論處。被告與乙○○就上開犯行，分
    別有犯意聯絡及行為分擔，均屬共同正犯。又被告從事前述
    匯兌業務之行為，性質上為繼續犯，屬於包括一罪，如上開
    所述，無連續犯之適用，附此敘明。至如附表二所示匯出總
    額與匯入總額不相符一節，係因客戶若以現金提領所造成之
    差額，已據同案被告乙○○供承在卷（見95年度重訴字第3
    號第47頁），併予敘明。爰審酌被告前無犯罪前科紀錄，素
    行良好，有台灣高等法院被告前案紀錄表1 份在卷可按，因
    一時失慮，違法經營台灣地區與大陸地區之匯兌業務，致罹
    重典，且從事上開匯兌期間長達1 年4 個月，匯兌金額總計
    高達19億7668萬5716元，於本件犯罪分擔之情節，所為足堪
    擾亂金融秩序，嚴重影響國家對金融交易之管理，且犯後猶
    一再否認犯行，態度不佳，顯無悔意，本應從重量刑，惟念
    其本次犯行係因應兩岸開放後二地人民間強烈需求現狀而生
    ，惡性非重，且於本件犯罪中並非主嫌之地位等一切情狀，
    量處如主文所示之刑，以資懲儆。
據上論斷，應依刑事訴訟法第第299 條第1 項前段、93年2 月4
日修正前銀行法第125 條第1 項、第29條第1 項，刑法第11條、
第2 條第1 項但書、第28條，判決如主文。
本案經檢察官甲○○到庭執行職務。
中    華    民    國    95    年    4     月    27    日
                  刑事第三庭  審判長法  官  張意聰
                                    法  官  郭瓊徽
                                    法  官  錢衍蓁
以上正本證明與原本無異。
如不服本判決，應於收受送達後10日內向本院提出上訴書狀。
中    華    民    國    95    年    4     月    27    日
                                    書記官  周美
附錄本判決論罪科刑法條
銀行法第29條：
除法律另有規定者外，非銀行不得經營收受存款、受託經理信託
資金、公眾財產或辦理國內外兌業務。
違反前項規定者，由主管機關或目的事業主管機關會同司法警察
機關取締，並移送法辦；如屬法人組織，其負責人對有關債務，
應負連帶清償責任。
執行前項任務時，得依法搜索扣押被取締者之會計帳簿及文件，
並得拆除其標誌等設施或為其他必要之處置。
銀行法93年2 月4 日修正前第125條：
違反第29條第1 項之規定者，處3 年以上10年以下有期徒刑，得
併科新臺幣1 億元以下罰金。
經營銀行間資金移轉帳務清算之金融資訊服務事業，未經主管機
關許可，而擅自營業者，依前項規定處罰。
法人犯前2項之罪者，處罰其行為負責人。
附表一：
┌──┬───┬──────────┬──────┬────┬─────┐
│編號│日 期 │匯款人              │ 匯款金額   │匯入附表│備     註 │
│    │      │                    │（新台幣）  │二之帳戶│          │
├──┼───┼──────────┼──────┼────┼─────┤
│1   │910107│優寫企業股份有限公司│   877,970元│皆跨行匯│匯往大陸  │
│    │910122│(910122 客戶名稱起訴│   425,000元│入附表二│          │
│    │      │書誤載為錮利特股份有│            │編號1 之│          │
│    │      │ 限公司)            │            │丙○○帳│          │
│    │      │                    │            │戶      │          │
├──┼───┼──────────┼──────┼────┼─────┤
│2   │910107│錮利特股份有限公司  │   300,000元│同上    │同上      │
│    │910221│                    │   100,000元│        │          │
│    │910308│                    │   200,000元│        │          │
│    │910410│                    │    195,00元│        │          │
├──┼───┼──────────┼──────┼────┼─────┤
│3   │910221│雅全實業有限公司    │   300,000元│同上    │同上      │
├──┼───┼──────────┼──────┼────┼─────┤
│4   │910109│鋒馥企業有限公司    │ 1,000,000元│同上    │同上      │
├──┼───┼──────────┼──────┼────┼─────┤
│5   │910110│重安重機械股份有限公│   125,000元│同上    │同上      │
│    │910201│司                  │   150,000元│        │          │
│    │910207│                    │   340,000元│        │          │
│    │910208│                    │   200,000元│        │          │
│    │910218│                    │    60,000元│        │          │
│    │910307│                    │    40,000元│        │          │
│    │910404│                    │    50,000元│        │          │
│    │910408│                    │    30,000元│        │          │
│    │910409│                    │   300,000元│        │          │
│    │910412│                    │   270,000元│        │          │
│    │910416│                    │    50,000元│        │          │
│    │910417│                    │    50,000元│        │          │
│    │910502│                    │    25,000元│        │          │
│    │910517│                    │    90,000元│        │          │
│    │910603│                    │   100,000元│        │          │
│    │910624│                    │    50,000元│        │          │
│    │910628│                    │   150,000元│        │          │
│    │910701│                    │   200,000元│        │          │
│    │910702│                    │   380,000元│        │          │
│    │910705│                    │    50,000元│        │          │
│    │910710│                    │   100,000元│        │          │
│    │910711│                    │   100,000元│        │          │
│    │910716│                    │   300,000元│        │          │
│    │910717│                    │   145,000元│        │          │
├──┴───┴──────────┴──────┴────┴─────┤
│                               總計：6,300,000元                      │
└───────────────────────────────────┘
 附表二：
┌──┬──────┬──────┬────────┐
│編號│通匯銀行    │時間起迄    │通匯金額        │
├──┼──────┼──────┼────────┤
│1   │高雄銀行大發│91年1月間起 │匯出總額：      │
│    │分行        │至92年4月間 │6億7653萬7573元 │
│    │            │止          │匯入總額：      │
│    │            │            │10億5073萬8559元│
├──┼──────┼──────┼────────┤
│2   │彰化商業銀行│91年1月1日起│匯出總額：      │
│    │大發分行    │至92年5月31 │1億2464萬7775元 │
│    │            │日止        │匯入總額：      │
│    │            │            │1億2476萬1809元 │
├──┴──────┴──────┴────────┤
│                   通匯金額總計：19億7668萬5716元 │
└─────────────────────────┘


司法院資訊處製作；財團法人民間司法改革基金會備份。
